行　政　法　院　判　決　　　　　　　　　　　　　　八十七年度判字第八○五號
　　再 審原 告　中國石油股份有限公司高雄煉油廠
　　代　表　人　甲○○
　　訴訟代理人　姚俊宇
　　再 審被 告　高雄市政府環境保護局
　　訴訟代理人　黃俊仁　　再審.
右當事人間因水污染防治法事件，再審原告對本院中華民國八十六年十一月六日八十
六年度判字第二七一七號判決提起再審之訴。本院判決如左︰
　　主  文
再審之訴駁回。
　　事  實
緣再審被告受理再審原告之申請，曾於民國（以下同）八十四年三月三日以高市環局
二字第四三八七號函核定「．．．貴廠D02、D03非連續排放口」之排放許可證時，於
同函中明文規定「請於排放前向本局報備」。嗣八十五年八月十二日被告派員於中午
十二時三十分至十三時三十分針對再審原告廠區對外所排廢水予以稽查，發現再審原
告部分廢水未納入海放管，卻由D02、D03兩處排放口排放至後勁溪，乃予現場拍照，
據以核認再審原告未依規定完成報備而使用該二處「緊急排放口」排放廢水，分別構
成兩件違規，再審被告引用水污染防治法第十八條、第四十三條規定，每件裁處新台
幣六十萬元罰鍰（本案標的係再審被告八十五年八月二十日高市府環局處字第○○一
○四八號處分書針對編號D02部分之違規事實予以裁罰）。再審原告不服，一再訴願
均遭決定駁回，提起本件行政訴訟，經本院八十六年度判字第二七一七號判決駁回。
茲復以原判決有行政訴訟法第二十八條第十款之再審事由，對之提起再審之訴，摘
兩造訴辯意旨於次：
再審原告起訴意旨略謂︰一、按行政院環境保護署公報第十卷第十期第187 頁（中華
民國八十六年十月出版）之解釋函，有關環保署回覆台灣省環保處的函中，在說明的
第二點提到〞事業僅生產同一業別產品，如設有多處放流口或排放口，其所排放之廢
水同時違反放流水標準，因其廢水之水源相同，故同一時日（同一天）不得因採樣地
點及次數不同，而分別予以處分。" ；查民國八十五年八月十二日當天，再審被告對
再審原告一共開具四張處分書（高雄市環保局函），其中緊急排放口三（以下簡稱D-
03）與緊急排放口二（以下簡稱D-02）閘門分別各有二張，其違反事實均分別為〞廢
（污）水檢驗不符合放流水標準〞及〞未向本局報備即將廢水自緊急排放口排放〞，
D-03的二張處分書罰款計一百二十萬元新台幣已於當時繳交，另D-02的二張處分書目
前仍在進行訴訟程序（本案即為其中一件）；故綜上所述，再參照環保署解釋函的基
本精神，本案自應撤銷。二、本事件發生時，高雄即陸陸續續下了好幾場大雨（有中
央氣象局高雄氣象站資料為證），姑且忽略前鎮區與楠梓、大社地區之降雨量的差異
性（高雄氣象站之雨量記錄儀器設於前鎮區，而夏季之雷陣雨經常是這條馬路傾盆大
雨，隔條馬路卻陽光普照），先從該氣象站八十五月八月一日的雨量記錄值為97.7公
厘來看，本廠工廠區地面、後勁社區六十米綠帶、臺鐵縱貫線部份沿線土地及半屏山
部份的山麓所產生的下雨逕流水，均匯集至本廠廠區中，隨後再流至總排放口進行海
洋放流，或流入後動溪（當D-03打開時），初估上述地區的總面積約二百二十公頃，
假設該地區的逕流係數為0.6，則該降雨量97.7 公厘所產生的逕流雨水即有十二萬多
公秉，早已超過本廠暴雨緩衝槽所能容納的體積，雖說水污染防治法第十八條所訂定
之〞事業水污染防法措施及排放廢（污）水管理辦法〞（以下簡稱管理辦法）第十一
條亦有規定經該管理辦法第十條指定公告應收集作業環境逕流廢水之事業應儘速處理
儲存之逕流廢水，惟依氣象局之資料顯示，八十五年八月二日又下了八公厘的雨量（
約產生一萬公秉逕流水），其後陸陸續續至八月十二日止，亦累計下了四十八公厘的
雨水（約產生六萬公秉逕流水），因此在八月一日至八月十二日間這短短的十二天內
，在本廠廠區內一共產生了二十萬公秉的逕流水，扣除先前提過再審原告本著實際需
要與企業良知所已經先行建造二座容量各為五萬公秉之暴雨緩衝槽的容納量十萬公秉
，則仍多出十萬公秉的逕流水，換成任何工廠均很難在短短的十二天內處理完這十萬
公秉的逕流水，若說此案件無法適用管理辦法第十二條規定雨量大過其調節池（槽）
設計容量時得以繞流排放，敢問被告何時、何種情況才能引用該條例，再審被告遽依
本處分書前四天的雨量記錄，而認定本案不適用管理辦法第十二條條款，實有欠公允
，再審被告只取前四天的雨量記錄來判定，與現實有頗大之差距！另再審被告亦深知
，下雨時，海放中心楠梓加壓站每每以泵送仁大工業區的逕流廢污水優先，常無預警
地關小原告之D-01閘門，致使平時每日原本可達二萬五千公秉的排放量銳減，在下雨
時的排放量平均每日只剩約一萬五千公秉，這些多出來的一萬公秉之污水的儲存地方
為雨水緩衝槽，若再加上雨水逕流量，則本廠現有的暴雨緩衝槽實際上並不能如同再
審被告所認為能容納平常四日放流水量，盼被告能一併體認這種操作事實。三、再審
被告在行政訴訟答辯書中指稱再審原告自八十二年八月份至今經本局處分已有三十二
件，再基於再審原告經常發生大污染事件，屢遭民眾抗議及市議會不滿，更何況再審
原告動輒利用大雨之名行排放廢污水之實，並常造成油味瀰漫，大量油脂浮佈整個後
勁溪，迭遭市民唾罵。故本局考量各方面因素，尤其考量公共利益、社會成本（抗爭
、污染、賠償）予以處罰鍰陸拾萬元整，並無不當云云，因本案再審被告未附罰單統
計一覽表，故無法一一查對，在他案中，再審被告所提供之本廠罰單統計表多處有誤
，已於他案列舉出供參考，另外罰單統計表中尚有佔相當大比例的雨天廢污水繞流排
放造成之罰單，而此罰單合不合法仍存在諸多爭議，故再審被告所陳述的罰單數據值
得存疑，盼再審被告能進一步詳查；本廠不敢奢言絕對不會污染到周遭環境，但本廠
一有污染事件，不管污染情形的輕重，再審被告對本廠往往處以最高罰鍰（機率百分
之九十），令本廠苦不堪言，因此順便利用此機會表白，希望再審被告的處分能儘可
能合情合理；本廠仍願再次重申本廠對做好污染改善的誠意，唯本廠與再審被告對部
份環保法令之領會並未相同，故希望透過訴願、再訴願與行政訴訟程序，使雙方均能
對環保法令有更進一步的瞭解與共識，而本廠也一直很想瞭解適用管理辦法第十二條
條款的真正時機為何﹖下大雨時，工廠的繞流排放究竟合不合法﹖應不應依廢水排放
標準來管制﹖需不需事先報備﹖衷心期盼此些問題能在此一併釐清，使得爾後類似的
污染罰單事件均能依雙方認定的原則辦理，不再有二造為此法令疑點而糾纏不清的情
形發生。四、為此狀請鈞院明鑒，考量本處分書的同日已有同一事實的其他張處分書
（該處分書合不合法暫且不論，但事實上已繳罰款）適用環保署解釋函、本案應適用
管理辦法第十二條條款能逕行繞流排放，賜為判決廢棄原判決並撤銷一再訴願決定及
原處分，用保再審原告合法權益等語。
再審被告答辯意旨略謂︰一、按「廢（污）水之排放應以主管機關許可之放流口排放
」「廢（污）水放流口應符合左列規定，．．．五其他中央主管機關規定之事項」「
事業水污染防治法措施及排放廢（污）水管理辦法，由中央主管機關會商相關目的事
業主管機關定之。」「違反第十八條所定辦法者，處新台幣六萬元以上．．．並通知
限期補正或改善．．．」事業水污染防治法措施及排放廢（污）水管理辦法（以下簡
稱管理辦法）第五十二條、第五十五條、水污染防治法第十八條及第四十三條分別定
有明文。查再審原告於八十五年八月十二日，未於使用該緊急排放口前完成報備程序
與核定事項有違，本局乃依水污染防治法規定予以處罰，揆諸前述法條規定，於法並
無不合。二、按水污染防治法第二條第十四款規定，放流水係指進入承受水體前之廢
（污）水，故「洩漏」亦屬「排放」之行為。查稽查當日及前一日雨量僅十二．五公
釐（如附件五），雨量並不大，廢水雖泵入該廠緩衝槽，惟八十五年八月十二日原告
部分廢水經由緊急放流口二排放，此有佐證相片可稽，違反事實明確，顯係再審原告
管理不善所致，卻一味歸咎工業局楠梓加壓站泵量不足，況且工業局楠梓加壓站因泵
量不足，導致違反規定，亦係屬雙方約定之行為，不論誰是誰非，自不能冀求免罰，
故再審原告所言顯係卸責辯詞。三、查水污染防治法第五十三條明確規定，同一事業
設置放流口，其排放廢水未符合放流水標準，自應分別處罰。至於再審原告引述行政
院環境保護署八十六年九月二十四日（八六）環署水字第五七七八二號函之規定（如
附件六），該函示係在本案違反時間之後，故本局當時之處分，並無違誤。四、本案
違反事實係未向本局報備即將廢水自緊急排放口二排放，而緊急排放口二所排放之廢
（污）水係經處理過，並非因為雨量大而無法處理，故自無再審原告所稱是否適用繞
流排放之問題（管理辦法第十二條之規定），原告既未向本局報備排放，依法即應受
罰。五、本局處予罰鍰之考量情形如后：(一)再審原告一再由緊急放流口二閘門滲出，
亦經本局處分在案，顯見原告屢勸不聽，並無改善誠意，故本局處以重罰。(二)再審原
告自八十二年八月份至今經本局處分已有十八件，本局當初所列管制事業之電腦報表
統計上雖稍有瑕疵，惟再審原告違規之情節乃屬事實。(三)查八十五年八月十二日上午
下大雨，再審原告經常藉下大雨之名行排放廢污水之實，本局特利用中午至再審原告
處稽查，果然再審原告將大量含有油脂之廢水經由緊急排放口三排放，另部分廢（污
）水由緊急排放口排放，並發現再審原告竟派一名班長胡復榮於楠陽資源回收站把風
（該站於排放口附近上方之場所），其心態可議。(四)再審原告與經濟部工業局高雄海
洋放流制中心楠梓加壓站（以下簡稱加壓站）簽定廢水排入契約，再審原告廢（污）
水無論何時皆經加壓站納入海洋放流管排至外海，惟其每逢下大雨時，即藉下大雨及
加壓站關小閘門之名，報備緊急排放廢水至後勁溪（本案未報備）。為何再審原告不
向經濟部工業局力爭排入容量應依合約之規定，以避免類似本案之情事發生，況且不
排入後勁溪，係再審原告廢水納入海洋放流管的意旨，再審原告自應積極避免有排入
後勁溪之情事發生，以免導致後勁居民之強烈反感。本局依法處分並基於再審原告累
次違規嚴重損害本市公共利益及造成無謂社會成本之損失等情形考量，遂予決定以最
高罰額裁處，以貫徹水污染防治法立法之意旨。六、綜此，再審被告本於水污染防治
法，維護居住生活品質，乃依法執行污染稽查工作，再審原告違反水污染防治法屬實
，再審被告依法處分並無違誤；再審原告之理由，殊不足採，請大院賜判決駁回其再
審之訴等語。
　　理  由
按行政訴訟當事人對本院判決提起再審之訴，必須具有行政訴訟法第二十八條所列各
款情形之一者，始得為之。而該條第十款所謂當事人發見未經斟酌之重要證物者，係
指該證物在前訴訟程序中即已存在，而當事人不知其存在或不能予以使用，現始發現
或得使用者而言。並以如經斟酌可受較有利益之裁判者為限。迭經本院著有判例。本
件再審原告因水污染防治法事件，循序提起行政訴訟，本院原判決以被告（即再審原
告，以下同）於八十三年三月三日以高市環局二字第四三八七號函核定原告（即再審
原告，以下同）申請設置緊急排放口二（D-02）、緊急排放口（D-03），應於排放前
向被告報備，為原告所不爭執，並有該函影本乙份在卷可稽，故該等緊急排放口係屬
經主管機關許可之放流口，原告仍應依主管機關規定於排放前踐行報備程序，始可利
用D-02等排放口對外排放廢水甚明。原告於八十五年八月十二日十二時四十分許遭被
告稽查人員查獲原告之部分廢水未納入海放管，且未經報備卻由緊急排放口（D-02）
對外排放至地面水體（後勁溪）之事實為原告所不否認，並有事業水污染稽查紀錄，
現場所拍照片乙張附可稽，事證明確。雖原告主張因高雄地區陸陸續續下了好幾場
大雨，．．．而海放中心楠梓加壓站又以泵送仁大工業區的逕流廢污水優先，無預警
地關小原告之D-01閘門，造成D-02廢水的洩漏，並非故意排放云云。然查被告稽查人
員稽查當日及前一日雨量僅十二‧五公厘，雨量並不大，有中央象氣局高雄氣象站地
面遽時雨量統計表乙份可證，廢水雖泵入該廠緩衝槽，但部分廢水經由緊急放流口二
排放，此有照片可證，顯係原告管理不善所致，縱令因工業局楠梓加壓站因泵量不足
，以致違反規定，亦不能因此而免責。原告所訴不足採信。被告依水污染防治法第十
八條、第四十三條及事業水污染防治措施及排放廢污水管理辦法第五十五條之規定裁
罰並無違法，遂駁回再審原告在前程序之訴。核原判決就再審原告在前程序所主張之
事證，並無漏未斟酌情形。至再審原告所舉行政院環境保護署八十六年九月二十四日
環署水字第五七七八二號函，主張事業僅生產同一業別產品，設多數放流口，同一
時日違反放流水標準。因其水源相同，不得分別處分乙節。惟查本件D02 排放口為暗
溝。即再審原告為其事業生產過程所產生污水所設之緊急排放口，而另案已處分確定
之 D03排放口則係明溝，即再審原告工廠內生產以外其他污水處理之設施，兩者水源
不同。能否歸類同一業別所產水源，已滋疑義。且上開函釋係就同一業別產品設多數
放流口，其排放之廢水同時違反放流水標準者，而為之闡釋，屬應否適用水污染防治
法第七條及第三十八條規定處罰之範圍。而本件則係再審原告未依規定報備，經使用
本件D02 及另案 D03緊急排放口，構成同法第十八條及第四十三條規定之應罰事由，
非關其排放之廢水是否符合放流水標準。是上開函釋於本件應無適用，縱再審原告於
前程序提出主張，亦不足據以為其有利之裁判。再審原告執以提起再審之訴，難認有
再審理由，應予駁回。
據上論結，本件再審之訴為無理由，爰依行政訴訟法第三十三條、民事訴訟法第五百
零二條第二項，判決如主文。
中    華    民    國     八十七      年      四      月      三十       日
                    行 政 法 院 第 三 庭
                                審 判 長 評  事      陳  石  獅
                                         評  事      趙  永  康
                                         評  事      高  啟  燦
                                         評  事      蔡  進  田
                                         評  事      鄭  淑  貞
右  正  本  證  明  與  原  本  無  異
                                         法院書記官  郭  育  玎
中    華    民    國     八十七      年      五      月       四        日
